【裁判字號】    89,上易,2118
【裁判日期】    900308
【裁判案由】    公然侮辱
【裁判全文】
臺灣高等法院臺南分院刑事判決            八十九年度上易字第二一一八號    Ｇ
      上  訴  人
      即 自 訴人  丙  ○  ○.
      上  訴  人
      即  被  告  己  ○  ○
      被      告  乙  ○  ○
右上訴人因公然侮辱等案件，不服臺灣台南地方法院中華民國八十九年十一月七日第
一審判決（八十九年度自字第三○五號），提起上訴，本院判決如左：
      主      文
原判決關於己○○公然侮辱部分撤銷。
己○○被訴公然侮辱部分無罪。
其餘上訴駁回。
      理      由
一、自訴意旨略以：己○○係台南市警察局第二分局府前派出所主管，乙○○係同派
    出所警員。丙○○因家庭經濟遭變，利用下班及休假餘暇，兼差擺攤營生。於民
    國（下同）八十九年一月一日下午，丙○○在台南巿十一號公園（下稱公十一）
    見人潮聚集，乃在該處設攤販賣雞絲麵，甫擺好攤架販賣之際，即為府前派出所
    警員乙○○前來取締，命丙○○拆架、收攤，丙○○迅即銜命拆架、收攤，然因
    自訴人在被取締前，適有顧客交付新台幣千元大鈔購物，丙○○因小鈔不足，費
    時更換小鈔，稍有耽擱，致未能立即離開，當丙○○忙於找錢予顧客時，乙○○
    即以手撥倒丙○○放在地上裝滿雞絲碗麵大紙箱，再以腳踢，將丙○○雞絲碗麵
    踢得飛散一地，使丙○○血本無歸，受有損害。丙○○為免遭告發受罰，忍氣吞
    聲。嗣乙○○將丙○○帶回派出所盤查，自電腦中列印出丙○○前科資料，竟持
    該資料當眾辱罵丙○○稱：「你妨害公務前科犯這麼多，你這個白賊囝仔‧‧‧
    」等語，對丙○○冷嘲熱諷羞辱後始對丙○○開出「違規擺攤」告發單。丙○○
    以乙○○毀損丙○○商品在前，又公然辱罵丙○○於後，備感委屈，乃找其主管
    即己○○申訴，詎己○○竟不說分由辱罵丙○○稱：「你來這擺攤仔已不對，要
    告什麼？幹你娘！（台語）」等語。己○○並飭令其所屬將丙○○按押坐於派出
    所內椅子聽候發落，拘束丙○○行動自由。因認己○○、乙○○均涉有刑法第三
    百零九條第一項公然侮辱罪嫌、刑法第三百零四條強制罪嫌、刑法第三百五十四
    條毀損罪嫌云云。
二、按犯罪事實應依證據認定之，無證據不得推定其犯罪事實；又不能證明被告犯罪
    者，即應諭知無罪之判決，刑事訴訟法第一百五十四條、第三百零一條第一項分
    別定有明文。次按刑事訴訟法上所謂認定犯罪事實之證據，係指足以認定被告確
    有犯罪行為之積極證據而言，如未能發現相當證據或證據不足以證明，自不能以
    推測或擬制之方法，以為裁判基礎（最高法院廿九年上字第三一○五號、四十年
    台上字第八六號判例參照）。又告訴人之告訴，係以使被告受刑事訴追為目的，
    是其陳述是否與事實相符，仍應調查其他證據以資審認（最高法院五十二年台上
    字第一三○○號判例參照）；再者，認定不利於被告之事實，須依積極證據，苟
    積極證據不足為不利被告之認定時，即應為有利於被告之認定，更不必有何有利
    之證據（最高法院三十年上字第八一六號判例參照），此為刑法「罪疑唯輕原則
    」具體表現。
三、本件自訴人自訴被告己○○、乙○○涉有毀損、妨害自由及公然侮辱等罪嫌，無
    非以其指訴為所憑論據。
四、訊據被告己○○、乙○○均堅決否認右揭開毀損、公然侮辱及妨害自由犯行。經
    查：
（一）毀損部分：
    (1)本件經原審法院隔離訊問案發當時現場目擊證人郭春來供證稱，伊當時在場目
      睹自訴人賣雞絲麵情形，警員叫自訴人收攤時，並未將自訴人雞絲麵踢倒等語
      （詳原審卷第五十頁）。又自訴人於原審雖曾聲請證人戊○○到場作證供證稱
      「我有看到穿制服警員將自訴人麵攤用腳踢倒，是否在庭上的警員（按指乙○○、己○○）我不知道」（詳原審卷第二十一頁）等語。依證人戊○○所供已
      難確認係被告二人所為。依證人郭春來與戊○○所供，顯難證明被告二人對自
      訴人雞絲麵為毀損行。
    (2)又證人戊○○係自訴人聲請傳喚之證人，自訴人先前於原審時，曾以同一案件
      向原審院提起自訴，經原審法院以八十九年度自字第三六號裁定，命自訴人應
      於八十九年一月十四日裁定送達後十日內補正所欠缺證據之相關資料，自訴人
      因未能及時補正致遭原審法院裁定自訴駁回，有台灣台南地方法院八十九年度
      自字第三六號裁定正本乙份在卷可稽（詳原審卷第八頁至第十頁）。迨時隔近
      半年後，自訴人於八十九年六月廿九日又重行向原審法院提起自訴，始聲請傳
      喚證人戊○○？則證人戊○○是否有事後附和自訴人之情？事隔半年證人戊○○能否清晰記憶案發當時情景？顯有疑義，故本院對於證人戊○○上開證詞可
      信度，即存有懷疑。
    (3)另自訴人於本院審理時提出案發當時所販賣雞絲麵三包，自其外觀查看，雖外
      觀略有凹陷，然就雞絲麵應有功用，未見有何喪夫，有卷附雞絲麵相片六紙在
      卷可稽（詳本院卷第九三頁）。是本件縱認自訴人指訴被告乙○○損毀屬實，
      亦難認自訴人其雞絲麵有受損情事
    (4)綜上所述，本件自訴人指訴被告二人毀損自訴人雞絲麵，尚乏積極證據足資證
      明。
（二）妨害名譽部分
    (1)被告乙○○部分
      自訴人認被告乙○○有公然侮辱犯行，係以被告乙○○於派出所內當眾指自訴
      人曾有妨害公務等多項前科，並當眾稱自訴人是「白賊仔」（按台語意即說謊
      者）。然查自訴人確於八十三年因妨害公務案經判處有期徒刑五月確定、於八
      十五年因妨害公務案判處拘役五十日確定、於八十六年妨害公務判處有期徒刑
      三月確定，及於八十二年因妨害名譽判處有期徒刑一年確定，八十三年妨害名
      譽判處拘役三十日確定等前科在案，有臺灣高等法院被告全國前案紀錄表存卷
      可稽（詳原審卷第三十六頁至第四十一頁）。故縱使被告乙○○確有在派出所
      內指摘自訴人有前科，亦係對具體事實調查後所為指摘。自訴人向被告乙○○
      供稱未有前科，被告乙○○因而指責自訴人係說謊（即台語白賊仔），核與刑
      法公然侮辱罪，須行為人於未指明具體事實，而出以足以貶損他人社會評價之
      言語或舉動之構成要件有間。本件既係被告乙○○針對自訴人確有多次妨害公
      務及妨害名譽前科犯行，而於自訴人聲稱未有前科時指自訴人說謊，按諸一般
      經驗法則，係指自訴人說話不實在而已。被告乙○○此項言語舉動要無對自訴
      人有侵慢之情。自訴人指被告乙○○對自訴人有公然侮辱及妨害名譽犯行，要
      非有據。
    (2)被告己○○部分
      本件自訴人指訴伊經被告乙○○帶到派出所後，因感到委屈，而找被告乙○○
      主管即被告己○○申訴，詎被告己○○竟辱罵自訴人：「你來這擺攤仔已不對
      ，要告什麼？幹你娘！（台語）」等語。雖以證人戊○○於八十九年八月廿二
      日在原審供稱：我有聽到主管罵一句幹你娘，我確認是主管所說，因為我有從
      中協調」為其佐證，而指被告己○○有公然侮辱自訴人犯行。惟查：本件據案
      發當時在派出所現場警員甲○○、丁○○二人於原審審理時均一致供證，案發
      當時未聽到其主管即被告己○○有對自訴人罵「幹你娘」（台語）之穢語（詳
      原審卷第五十頁、第五十三頁）。又被告己○○於原審供稱：證人戊○○於案
      發當日根本未在派出所（詳原審卷第廿一頁），而自訴人於本院調查時亦自承
      ：我當天被乙○○帶回派出所後，我的東西沒有帶回去，由我的朋友戊○○帶
      回去的等語（詳本院卷第六十四頁）。準此，依自訴人所供其為被告乙○○帶
      回派出所時，自訴人在公十一現場東西係由朋友戊○○帶回去，顯然證人戊○○案發當日未到派出所，是被告己○○辯稱證人戊○○案發當時根本未在派出
      所，應屬可採。證人戊○○既未到派出所現場，其焉能當場聽見被告己○○對
      自訴人口出穢語。再者，本件證人戊○○於八十九年八月廿二日在原審供稱：
      我有聽到主管罵一句幹你娘，我確認是主管所說，因為我有從中協調」云云。
      然證人戊○○本次作證距本件案發時間八十九年一月一日，相隔已有近八個月
      之久。證人戊○○對八個月前之事，能否清晰記憶？要有疑義。更有進者，自
      訴人於八十九年一月間初次自訴被告己○○時並未舉證人戊○○為證，嗣於八
      十九年六月廿九日再次對被告劉東提出自訴時，始舉證人戊○○為證，已令人
      對證人戊○○是否確於案發當時有在場目擊聽聞生疑。故本院對於證人戊○○
      上開證詞可信度，即存有懷疑。是證人戊○○證言證明力要有疑義。依刑法「
      罪疑唯輕原則」，及上開判例意旨應為有利被告之認定。依此，縱認證人甲○○、丁○○二人所供有迴護被告己○○，亦難認被告己○○有自訴人所指辱罵
      自訴人妨害名譽犯行。
（三）妨害自由部分
      按本件自訴人指被告二人均有妨害自由犯行，無非係以自訴人經被告乙○○
        帶回派出所後，因被告己○○於自訴人向其申訴時，被告己○○竟飭令其所
        屬將自訴人按押坐於派出所內椅子聽候發落，拘束自訴人丙○○行動自由云
        云。
      經查，本件自訴人自承係主動跟隨在乙○○所騎巡邏機車之後到派出所（詳
        本院八十九年十月二十四日審判筆錄），則衡情被告等人焉有妨害自訴人自
        由之必要。另參諸自訴人指稱派出所外有圍觀群眾，衡情在群眾眾目睽睽，
        衡情被告二人亦無可能毫無顧忌拘束自訴人行動自由。況自訴人先前於前案
        就同一事實所提自訴，亦未曾提及被告二人有何妨害自由犯行，則自訴人自
        訴被告二人有此部分妨害自由犯行，即有可議。
      又證人即府城派出所警員甲○○供稱，被告二人未有限制自訴人於椅子上，
        自訴人在公十一擺攤，由執行員警將他帶回派出所，當時外面有聚集一些人
        ，我將外面秩序維持好，派出所內有警員丁○○備勤，我有聽到自訴人在言
        語上及態度上很不好，後來由乙○○開單告發，自訴人很激動，我只是到外
        面將門禁管好（詳原審第四七頁），案發當時並無其他人與自訴人隨行到派
        出，因當時圍觀的人很多，就將門給關著（詳原審第四七頁）。
      是自訴人指訴被告二人有妨害自由犯行，顯乏證據證明。
五、本件依調查所得證據尚不足以證明被告己○○、乙○○確有毀損、妨害名譽及妨
    害自由犯行。依上所述，原審對被告己○○妨害名譽部分，疏未詳察，僅憑自訴
    人丙○○片面所述，即對被告己○○妨害名譽部分予以論罪科刑，自有未洽。被
    告己○○上訴意旨，就此指摘原判決不當，為有理由。自應由本院將該部分原判
    決撤銷改判，另為該部分無罪之諭知。另上訴人丙○○指訴被告己○○、乙○○
    涉有毀損、妨害自由罪嫌及被告乙○○妨害名譽罪嫌，原審法院認為該部分，被
    告罪嫌均屬不能證明，因予諭知無罪，本院經核該部分原判決認事用法，尚無不
    當。上訴人丙○○上訴意旨，仍執前詞，指摘原判決該部分不當，為無理由，應
    予駁回。
六、末查，本件自訴人丙○○係自訴被告己○○飭令其所屬將自訴人按押坐於派出所
    內椅子聽候發落，拘束其行動自由。因認被告己○○、乙○○均涉有刑法第三百
    零四條強制罪。然依自訴人丙○○所述被告己○○係令部屬將其按押坐於椅子上
    ，拘束行動自由，顯係犯刑法第三百零二條之妨害自由罪嫌，自訴人指稱係犯刑
    法第三百零四條強制罪，尚有未洽。查刑法第三百零二條其法定本刑為有期徒刑
    五年以下，非屬刑事訴訟法第三百七十六條所規定限制上訴第三審案件，上訴人
    丙○○自得上訴第三審；又本件自訴人自訴被告二人亦涉犯刑法第一百三十二條
    公務員洩漏國防以外之秘密罪，原審以此部分係侵害國家法益，不得自訴，判決
    自訴職部分不受理，此部分自訴人已於本院調查時陳明不再告訴（詳本院卷第
    六十五頁），顯已確定，亦不得上訴三審均附為敘明。
據上論斷，應依刑事訴訟法第三百六十八條、第三百六十九條第一項前段、第三百六
十四條、第三百四十三條、第三百零一條，判決如主文。
中    華    民    國      九十      年      三      月        八        日
                                  臺灣高等法院臺南分院刑事第五庭
                                      審判長法官  茆    臺    雲
                                            法官  蔡    長    林
                                            法官  董    武    全
右正本證明與原本無異。
妨害自由部分自訴人如不服本判決，應於判決送達後十日內向本院提出上訴狀，其未
敘述理由者並應於提出上訴狀後十日內向本院補提理由書（應附繕本)。
其餘部分均不得上訴。
                                      法院書記官  黃    全    忠
中    華    民    國      九十      年      三      月        二十      日


司法院資訊處製作；財團法人民間司法改革基金會備份。
